---
title: "Raport nr 1"
subtitle: "Kinga Heda, Karol Cieślik"
format: pdf
--- 

Niniejszy raport przedstawia analizę różnic w wynagrodzeniach ze względu na lata doświadczenia zawodowego oraz wykonywany zawód, uwzględniając dane z Głównego Urzędu Statystycznego (GUS). W kontekście równości płci w wynagrodzeniach, szczególną uwagę poświęcono wskaźnikowi luki płacowej (GPG – Gender Pay Gap), który stanowi istotny wskaźnik monitorujący nierówności w wynagrodzeniach między kobietami a mężczyznami.

Luka płacowa w swojej niekorygowanej formie jest definiowana jako różnica między średnimi godzinowymi zarobkami brutto mężczyzn i kobiet, wyrażona jako procent średnich godzinowych zarobków brutto mężczyzn. Wyliczana jest dla przedsiębiorstw zatrudniających co najmniej 10 pracowników. W raporcie wykorzystano ten wskaźnik jako punkt odniesienia do oceny różnic płacowych w wybranych grupach zawodowych oraz w zależności od stażu pracy.

Dane te mają kluczowe znaczenie w analizie strukturalnych uwarunkowań wynagrodzeń, pozwalając zidentyfikować obszary wymagające działań w zakresie polityki równościowej i zarządzania zasobami ludzkimi.
```{r, warning=FALSE, include=FALSE}
library(tidyverse)
library(ggthemes)

dane <- read.csv("Salary_Data.csv", na = c("Other", ""))
```


```{r}
dane_cleaned <- dane %>% 
  mutate(Gender = factor(Gender),
         Education.Level = factor(Education.Level)) %>%
  filter(!is.na(Gender),
         !is.na(Education.Level),
         !is.na(Years.of.Experience),
         !is.na(Salary))
```
ssas
```{r, warning=FALSE}
dane_cleaned %>%
  ggplot(mapping=aes(x = Age, y = Salary, colour = Gender)) +
  geom_point()+
  labs(
    title = "Body mass and flipper length")+
  geom_smooth(se = TRUE)
```

```{r}
dane_cleaned %>%
  ggplot(aes(x = Gender, y = Salary, colour = Gender)) +
  geom_boxplot()+
  geom_point()
```

```{r, warning = FALSE, message=FALSE}
dane_cleaned %>%
  ggplot(mapping=aes(y = Salary, x = Years.of.Experience, colour = Gender)) +
  geom_point() +
  geom_smooth(se = TRUE)
```

```{r}
seto <- dane_cleaned$Salary[dane_cleaned$Gender == "Female"]
versi <- dane_cleaned$Salary[dane_cleaned$Gender == "Male"]
t_test_result <- t.test(seto, versi)

print(t_test_result)
```

```{r}
dane_cleaned %>%
  ggplot(mapping = aes(x = Salary, fill = Gender)) +
  geom_density(alpha = 0.5)
```
```{r}

```

